【裁判字號】    91,易,2366
【裁判日期】    920624
【裁判案由】    偽造文書
【裁判全文】
臺灣板橋地方法院刑事判決                    九十一年度易字第二三六六號
    公訴人  臺灣板橋地方法院檢察署檢察官
    被  告  戊○○
右列被告因偽造文書案件，經檢察官提起公訴（九十年度偵字第一六九八五號），本
院判決如左：
    主    文
戊○○無罪。
    理    由
一、本件公訴意旨略以：被告戊○○與甲○○（甲○○所涉偽造文書等案件，業經本
    院於八十九年一月二十一日判處有期徒刑八月，於九十年六月二十六日經臺灣高
    等法院撤銷原判決，改判有期徒刑六月，同年七月二十三日確定，同年八月十四
    日易科罰金執行完畢）共同基於犯意之聯絡，由甲○○於民國八十八年八月中旬
    某日，在臺北縣板橋市○○○路六號十二樓，將自己之照片一張交予戊○○，由
    戊○○將甲○○之照片換貼在李登富之國民身分證上而變造之，繼於同年八月下
    旬某日，在上址將該變造之身分證交予甲○○，足生損害於李登富及戶政機關核
    發國民身分證之正確性。嗣洪淪澤於同年九月七日晚間八時三十分許，偕同女友
    乙○○至上開處所與丙○○會面時，遇員警持搜索票前來搜索該處，查獲甲○○
    持有上開變造之李登富身分證，因而查悉上情，因認被告與甲○○共同涉犯刑法
    第二百十二條之變造特種文書罪嫌云云。
二、惟按犯罪事實，應依證據認定之，無證據不得推定其犯罪事實。又不能證明被告
    犯罪者，應諭知無罪之判決，刑事訴訟法第一百五十四條、第三百零一條第一項
    分別定有明文。再按犯罪事實之認定，應憑證據，如未能發現相當證據，或證據
    不足以證明，自不能以推測或擬制之方法，以為裁判基礎。及認定不利於被告之
    事實，須依積極證據，茍積極證據不足為不利於被告事實之認定時，即應為有利
    於被告之認定，更不必有何有利之證據，有最高法院四十年臺上字第八十六號、
    三十年上字第八一六號判例可資參照）。而認定犯罪事實所憑之證據，無論為直
    接證據或間接證據，其為訴訟上之證明，須於通常一般之人均不致於有所懷疑，
    而得確信其為真實之程度者，始得據之為有罪之認定，倘其證明尚未達到此一程
    度，而有合理性懷疑之存在時，即無從為有罪之確信，亦有最高法院七十六年臺
    上字第四九八六號判例可資參酌。本件公訴意旨認被告與甲○○共同涉犯刑法第
    二百十二條之變造特種文書罪嫌云云，無非係以甲○○在其前案之警詢、偵查及
    法院初訊時，均未提及丙○○其人，且均稱身分證係被告戊○○交付，嗣後翻異
    前供，稱係丙○○變造系爭身分證後交給伊云云，顯係迴護被告戊○○，不足執
    為有利於被告戊○○之認定，為其論據。經訊被告戊○○堅決否認前揭犯行，辯
    稱：八十九年間伊在執行前案二年四個月之徒行時，甲○○前來會客，要伊幫他
    說照片之事，要伊承認有拿到照片，甲○○有將照片轉交給伊，他說到時候出庭
    時，會說是何人幫他做身分證，伊回答說好，答應幫甲○○背這件案子，反正伊
    要執行兩年多的刑期，沒想到後來出獄後又被地檢署傳訊，甲○○案發時伊已在
    臺北監獄執行戒治，伊係八十八年八月三十一日進入臺北看守所的，伊從頭到尾
    沒有變造李登富之身分證，是甲○○自己變造的，當初該張李登富之身分證係從
    丁○○那裡來的，伊再交給甲○○，伊交給甲○○時李登富之照片尚未換貼，當
    時甲○○知道伊在蒐集身分證，所以向伊要的，伊於甲○○案中出庭作證時稱轉
    交該張身分證給丙○○云云，係順著甲○○的話講，實際情形應與丙○○無關，
    甲○○曾在伊入所戒治前兩三天，在伊板橋市○○路錢櫃ＫＴＶ樓上住處拿變造
    過之李登富身分證給伊看等語。
三、經查系爭變造之李登富身分證，係李登富所有，於八十八年八月二十六日下午三
    時許，在板橋市○○街八十號一樓前，置於車號ＤＦ─五四九五號自用小客車內
    之公事包內，公事包內尚有身分證、信用卡、提款卡、存摺、股票、支票、印鑑
    等財物，遭不詳之人敲破車窗竊走之事實，業經被害人李登富於警詢時指述明確
    （見臺灣板橋地方法院檢察署八十八年度偵字第二０九０一號卷第七頁背面），
    並有該經換貼甲○○照片之李登富身分證影本一紙附卷可稽（見本院八十八年度
    易字第四０四二號卷第十八頁）。
四、次查甲○○於其所涉偽造文書案件中，於八十八年九月七日警詢時及同年九月八
    日偵查中供稱：李登富身分證係一名叫「阿偉」之男子於八十八年九月三日十九
    時許，在板橋市○○○路六號十二樓拿給伊的，「阿偉」於八十八年八月中旬向
    伊要照片留念，伊就將照片交給「阿偉」，伊不知「阿偉」會拿伊之照片去變造
    身分證，「阿偉」將該變造之身分證給伊後，伊帶在身上，後來想這是違法之行
    為，想拿回去還給「阿偉」，剛到上開地址便為警查獲云云（見上開第二０九０
    一號偵查卷第四頁背面、第十九頁背面）。甲○○於警詢中並未指明「阿偉」是
    否即係本案被告戊○○。嗣甲○○於同年十一月五日本院訊問時改稱：該張身分
    證係戊○○在八十八年八月底在館前西路六號十三樓交給伊的，交給伊時身分證
    上已換貼伊之照片，照片是戊○○在八月中旬跟伊要的，伊也在上址交給他，戊○○向伊要照片時，只說會賺錢，沒詳細說用途，伊也沒問，戊○○拿身分證給
    伊時，伊也嚇一跳，之後戊○○說要出去一下，伊等了一個多小時蘇沒回來，伊
    就拿身分證離開，將該身分證一直放在皮包內云云（見上開本院第四０四二號卷
    第二十一頁至第二十二頁）。待至本院審理時又改稱：係將照片交給戊○○，變
    造後由丙○○拿給伊云云（見上開本院第四０四二號卷第八十六頁）。嗣於臺灣
    高等法院上訴審理中又稱：身分證是由丙○○變造的云云（見臺灣高等法院八十
    九年度上易字第七二七號卷第五十六頁）。關於系爭身分證之交付時間，甲○○
    先稱係八十八年九月三日，繼改稱係同年八月底，所言已有矛盾。經本院調閱戊○○前所涉毒品危害防制條例案卷宗（本院八十九年度易字第三０九號），戊○○於該案中係於八十八年八月三十一日晚間十一時分許為臺北市政府警察局大安
    分局逮捕，翌日（九月一日）經羈押，同年十月七日送強制戒治，其自無可能如
    甲○○在警詢中所言於九月三日將系爭變造之身分證交給甲○○。又甲○○於警
    詢及偵查中均未指稱系爭變造之身分證係被告戊○○交付，以供檢察官查證，事
    隔近二個月，待本院訊問時始提出戊○○其人。再關於系爭身分證究係由戊○○
    或丙○○換貼甲○○照片，及變造後究係由戊○○抑或丙○○交給甲○○，甲○○先後所言亦有不一，其供詞之可信性即值懷疑。
五、前開案件本院於八十八年十一月十九日傳訊戊○○，戊○○於本院訊問時證稱：
    甲○○於今年（八十八年）八月份在伊板橋市○○○路住處拿李登富身分證給伊
    看過，當時李登富身分證上照片已換貼成甲○○照片，因之前伊房東丙○○表示
    有一條財路要報給伊與甲○○知道，要我們提供照片，甲○○後來將照片交給伊
    ，託伊交給丙○○，伊於八月二十八日將伊及甲○○之照片交給丙○○，後來甲○○在八月二十九日或三十日將上開李登富身分證給伊看，表示丙○○幫他做好
    ，伊在（八月）三十一日被捕，所以丙○○未拿身分證給伊，丙○○要伊等提供
    身分證時，沒說做何用途云云（見上開第四０四二號卷第三十二頁至第三十三頁
    ）。但該案本院審理中始終未能傳拘丙○○到庭對質，致無由查證戊○○於該案
    中證言之真偽。本院於該案判決（八十八年度易字第四０四二號）犯罪事實欄係
    認定「甲○○於八十八年八月中旬在板橋市○○○路六號十二樓將照片一張交予
    戊○○，戊○○於同年月二十八日將甲○○照片轉交丙○○，由丙○○於不詳地
    點將甲○○照片黏貼在李登富失竊之國民身分證上，丙○○再於八十八年八月底
    在上址將變造後之李登富身分證交予甲○○」，有該案判決一件可參。
六、該案於臺灣高等法院上訴中，丙○○於八十九年九月二十八日到庭證稱：只見過
    甲○○二、三次面，與戊○○較熟，戊○○未於八十八年八月二十八日交付甲○○照片給伊，甲○○被抓當日來找伊談租屋之事，員警來時，伊看見在甲○○皮
    包內找到系爭身分證，該身分證非伊變造，伊在館前西路有二十五間套房出租，
    甲○○第一次與一位女的來要向伊租屋做色情電話，伊為維護安全不願租他，第
    二次他來為停免費車與管理員起衝突，第三次再來租屋警察就來了，身分證係丁○○偷的，伊在北所遇見丁○○，是丁○○拿給甲○○的等語（見前開臺灣高等
    法院第七二七號卷第七十六頁至第七十七頁）。又臺灣高等法院於該案中函令臺
    北縣政府警察局板橋分局詢問丁○○結果，丁○○於警詢時稱：伊未竊取系爭身
    分證，伊於八十九年二月間在臺北看守所遇見丙○○，丙○○懷疑他被抓係伊通
    風報信，伊與丙○○爭吵進而互毆，被關入犯責房，丙○○心生不滿，於出庭應
    訊時將多起案件指稱係伊所為，系爭變造之身分證係丙○○報復伊云云（見上開
    臺灣高等法院第七二七號卷第一０一頁至第一０二頁）。核丙○○所言顯與戊○○及甲○○於該案中所述相異，亦與丁○○所言相反。嗣臺灣高等法院於八十九
    年度上易字第七二七號判決所認定之犯罪事實，與原審同，理由認該案中戊○○
    及甲○○二人最終供述已趨一致，並參照丁○○於審判外警詢筆錄，遂認丙○○
    之證言不可採，並認甲○○與戊○○、丙○○三人共同變造系爭李登富之身分證
    ，有該判決一件可參。惟該案中被告甲○○先後供述不一，已見前述，且甲○○
    在戊○○出庭作證之前，從未提及系爭變造之身分證係由丙○○交付，待戊○○
    於一審出庭作證後，甲○○才開始稱變造後之身分證係丙○○交付，二人其後趨
    於一致之說詞，其可信性應值懷疑。再二審未讓丁○○到庭與甲○○、丙○○、
    戊○○當面對質，僅以公函命員警對丁○○製作詢問筆錄，再以丁○○於審判外
    之警詢筆錄作為佐證，認定甲○○與戊○○、丙○○三人之共同變造系爭身分證
    犯行，其判決是否合於證據法則與論理經驗法則，尚待推敲。
七、本案偵查中被告戊○○及證人甲○○仍維持前案甲○○將照片經由戊○○轉交丙○○變造之說詞（見偵查卷第五十頁背面至第五十一頁）。證人即甲○○之妻乙○○於偵查中證稱：甲○○為警查獲時伊在場，警察說在甲○○皮包內查獲系爭
    變造之身分證，當時甲○○只說是朋友幫他做的，丙○○也在場，事後甲○○向
    伊說是丙○○交給他的等語（見偵查卷第七十三頁背面至第七十四頁）。而丙○○於偵查中則仍堅詞否認有替甲○○換貼照片於系爭身分證上，及將變造之身分
    證交予甲○○之事實（見偵查卷第五十三頁背面）。又公訴人調閱丁○○前案，
    發現丁○○於八十八年五至十二月間，因連續多次竊取他人駕照、信用卡、身分
    證後，持信用卡冒名刷卡消費，及變造他人駕駛執照後行使等犯行，經臺灣板橋
    地方法院檢察署檢察官提起公訴（八十八年度偵字第二０七八六號、八十九年度
    偵緝字第一九一號、第一九二號、八十九年度偵字第二一八號）。而被告戊○○
    前於八十八年七月間亦曾向丁○○購買變造之他人身分證，所涉故買贓物罪嫌，
    亦經本院以八十九年度易字第二七五五號判處有期徒刑五月在案。偵查結果公訴
    人以甲○○於前案警詢、偵查及初審時均未提及丙○○交付系爭身分證之事，而
    認不應僅以甲○○與戊○○之供述，遽為不利於丙○○之認定，而於九十一年七
    月二十六日以九十年度偵字第一六九八五號對丙○○為不起訴處分，有該不起訴
    處分書一件在卷可參。若對丙○○之不起訴處分無誤，則本院先前八十八年度易
    字第四０四二號、臺灣高等法院八十九年度上易字第七二七號甲○○案所認定「
    甲○○於八十八年八月中旬在板橋市○○○路六號十二樓將照片一張交予戊○○
    ，戊○○於同年月二十八日將甲○○照片轉交丙○○，由丙○○於不詳地點將甲○○照片黏貼在李登富失竊之國民身分證上，丙○○再於八十八年八月底在上址
    將變造後之李登富身分證交予甲○○」之犯罪事實基礎即已鬆動。
八、本案公訴人在對丙○○為不起訴處分後，逕以系爭身分證係由被告戊○○換貼甲○○照片而變造之犯罪事實，對戊○○提起公訴，理由則認戊○○即係甲○○於
    前案警詢時及偵查中所指「阿偉」之人，及甲○○於前案審理中翻異前供，開始
    與戊○○作相同陳述，認係迴護戊○○之詞。然查前案之被告係甲○○，本案被
    告戊○○於該案審理中係以證人身分出庭，其與甲○○於前案中嗣後趨於一致之
    陳述，無非係將變造系爭身分證之犯罪事實推給丙○○，就此點觀之，理應係證
    人戊○○於該案中迴護被告甲○○，本案公訴意旨卻認係甲○○迴護戊○○，似
    與事理不符。又公訴意旨將前案中戊○○之證言、甲○○之供述、及所認定之犯
    罪事實，自「戊○○轉交身分證給丙○○變造」以下切割，認後段事實不成立，
    獨保留甲○○交照片給戊○○乙節，逕認系爭身分證係戊○○變造云云。然何以
    戊○○、甲○○所言，就「轉交身分證給丙○○變造」以下之情節不可信，而「
    甲○○交照片給戊○○」乙節即可採信，公訴意旨似乏堅實之理由。再戊○○究
    於何時？何處？以何方式變造系爭身分證，亦無積極證據證明。
九、再查證人丙○○於本院訊問時證稱：案發前戊○○曾拿李登富之存摺、印章來問
    伊能不能領，伊說不行，還須要身分證，伊那時想領錢出來大家用，就一直要向
    戊○○拿李登富之身分證，戊○○告訴伊身分證在甲○○那邊等語（見本院九十
    二年三月十一日訊問筆錄）。被告戊○○於本院訊問時亦稱：丙○○本來便與此
    事無關，甲○○及丁○○均係伊朋友，因伊之關係才認識丙○○，李登富之存摺
    、印章係丁○○交給伊的，身分證則係伊交給甲○○的，給甲○○時尚未經變造
    ，後來身分證一直在甲○○身上，丁○○交東西給伊時好像是在甲○○車上，伊
    看到丁○○是拿整個皮包，裡面有很多李登富的東西，後來李登富之存摺、印章
    、支票等均被丙○○拿走了，伊在甲○○前案中之說詞，是甲○○之辯護人莫律
    師至看守所接見伊時，要伊這麼說的等語（見本院九十二年三月十一日、三月二
    十五日、五月二十九日訊問筆錄）。再經本院訊問證人甲○○，其結證稱：系爭
    身分證當初係戊○○交給伊的，給伊時沒有經過變造，伊已不記得戊○○有無說
    該身分證之來源，後來係伊聯絡跳蚤市場之電話號碼找人變造的，伊在前案中因
    想推卸責任，所以才牽扯出戊○○，實際上換貼照片與戊○○無關，當初供稱拿
    照片出來就有錢賺是伊自己想出來的說法，而該張身分證亦與丙○○無關，當時
    戊○○有案在身，伊有介紹伊之辯護律師莫律師去看守所看蘇，在前案過程中，
    伊並未告訴辨護律師系爭身分證係伊安排變造的等語（見本院九十二年五月二十
    九日訊問筆錄）。本案告戊○○於甲○○前案中所言既係配合甲○○所為之迴護
    之詞，其與甲○○二人於前案中所言已不足採。再甲○○於本院訊問時，在已無
    利害關係之顧慮下，坦承系爭身分證係其自行找跳蚤市場不詳之人為其變造之事
    實，則檢察官據以起訴之基礎亦已鬆動。綜上所述，本案經調查結果，既無足資
    証明被告戊○○有何變造李登富身分證之積極證據，而有合理懷疑存在，揆諸前
    揭條文規定與判例、判決意旨，自應為被告無罪判決之諭知。
據上論斷，應依刑事訴訟法第三百零一條第一項，判決如主文。
本案經檢察官鄧媛到庭執行職務。
中      華      民      國      九 十 二    年    六    月   二 十 四   日
                                          臺灣板橋地方法院刑事第四庭
                                              法    官    談      虎
右正本證明與原本無異。
如不服本判決，應於判決送達後十日內，向本院提出上訴狀。
                                              書 記 官    陳  君  偉
中      華      民      國      九 十 二    年    六    月   二 十 四   日


司法院資訊處製作；財團法人民間司法改革基金會備份。
